臺灣台中地方法院民事判決　九十年度簡上字第四二七號
　　上　訴　人　戊○○
　　　　　　　　丙○○
　　　　　　　　甲○○
　　　　　　　　丁○○
　　法定代理人　乙○○
右當事人間確認本票債權不存在事件，上訴人對於中華民國九十年九月六日本院臺中
簡易庭八十九年度中簡字第三八五七號第一審判決提起上訴，本院判決如左：
    主      文
原判決廢棄。
確認被上訴人持有上訴人於民國八十八年三月五日共同簽發，面額新台幣貳仟萬元之
本票，對上訴人之票據權利不存在。
第一、二審訴訟費用由被上訴人負擔。
    事      實
甲、上訴人方面：
  壹、聲明：求為判決如主文所示。
  貳、陳述：除與原判決記載相同者，茲引用之外，補稱：
    一、訴外人林文烈為上訴人戊○○之褳襟，本任職於原台中市第十一信用合作社
        （下稱台中十一信）擔任經理。民國八十年六月間，訴外人林文烈未經上訴
        人之同意，擅自以上訴人戊○○之名義為借款人，上訴人丙○○、甲○○之
        名義為連帶保證人，以偽簽姓名及蓋用偽造印章之方式，簽署借款之相關文
        件，並偽造發票人為上訴人三人，發票日為八十年六月二十八日，票面金額
        二千萬元之本票乙紙（以下簡稱系爭支票）交被上訴人收執，訴外人林文烈
        且以自己所有之不動產設定抵押，而向被上訴人借款新台幣（下同）二千萬
        元，得款花用，利息則由林文烈按月繳納，上訴人全不知情。此筆借款嗣後
        業經林文烈清償完畢。詎訴外人林文烈另於八十八年三月間，復假借上訴人
        等之名義，又向被上訴人借款二千萬元，並簽發系爭本票予被上訴人。迄八
        十九年八月二十二日，被上訴人以信函通知上訴人，謂上訴人向其借款二千
        萬元，本金於八十九年六月五日到期尚未清償，且利息自八十九年二月四日
        起即未繳納，催促上訴人依約清償，並於同年十一月間，執系爭本票向本院
        聲請本票裁定准予強制執行，法院嗣將該裁定送達上訴人，上訴人始知上情
        。
    二、其後上訴人找訴外人林文烈詢問原委，林文烈坦承偽造本票，因此親筆簽具
        內容略為：「本人未經戊○○、丙○○、甲○○等三人之同意授權，自行刻
        用戊○○等人之印章，用印於本人開具給台中第十一信用合作社之本票，並
        自行以戊○○等三人名義簽章‧‧‧」等語如卷附之切結書一紙，並將其偽
        刻之印章交還予上訴人等人。
    三、依金融界實務，借款人必須填寫授信申請書、授信約定書等文件，並須親自
        申請印鑑卡及開戶資料，憑以放款，惟本件八十年間之上開資料俱非上訴人
        親自填寫簽章，全係遭林文烈所偽造；且上開資料上訴人戊○○之職業、住
        址、電話等，均係由林文烈胡亂填寫，無一相符，依常理，如上訴人知情或
        授權林文烈以其名義貸款，必會提供正確之職業、戶籍地址及電話予林文烈
        ，焉有提供錯誤資料之理？茲列舉其不符之處如下：
　　（一）上訴人戊○○任職於南投縣政府社會局，職業為公務員，但林文烈竟於八
          十年之授信約定書及開戶資料上偽填上訴人職業為「商」，於八十八年之
          授信申請書上更偽填上訴人職業為「建築工程業」。
    （二）又上訴人戊○○之戶籍地址為南投縣南投市○○○路一四三巷二二號，但
          林文烈於八十年之授信約定書及八十年偽簽本票上卻填寫：「台中縣大里
          鄉○○街一二號」，於八十年之開戶資料上又載：「台中市○○街四０七
          號」，於八十八年之授信申請書上再偽載為「台中市○○路二五五號六樓
          」，均無一與上訴人戊○○之戶籍地址相符。
    （三）上訴人戊○○之聯絡電話為（０四九）三一七六七九號，但林文烈卻在八
          十年之開戶資料上偽填為（０四九）三二五九六七號。林文烈故意填載不
          實之資料，無非顧忌如據實填寫上訴人之資料，被上訴人必會寄發對保、
          繳息等通知文件予上訴人，或以電話通知上訴人聯絡辦理貸款事宜，如此
          一來上訴人即很容易發覺林文烈之犯行。蓋衡情上訴人如有同意，林文烈
          即不必畏懼上訴人知道貸款之事，並據實填載上訴人之資料，俟上訴人收
          到被上訴人之通知後，親自前往對保，於收到其他如繳息通知等再轉告林
          文烈繳納即可，但因林文烈故意填載不實之上訴人資料，致使上訴人自八
          十年貸款迄八十九年，長達九年之時間，均毫不知貸款之事，更未收到被
          上訴人之任何通知，可知林文烈確未經上訴人同意而以上訴人名義借款。
    四、再依金融實務，其辦理貸款手續之程序，必係分層負責，由承辦員負責核對
        填載資料、另由對保人進行對保，再上呈經理級職員作最後核准，以防滋生
        弊端。但本案觀之八十年之授信約定書及本票，其授信約定書上之對保人及
        本票上經理級之核准人，竟均為訴外人林文烈，甚有蹊蹺；尤有甚者，上訴
        人戊○○月薪至多僅五萬元，被上訴人合作社如何授信上訴人戊○○貸款二
        千萬元，負擔每月一、二十萬元之利息？由此不難推知此乃林文烈利用其職
        位之便，為掩飾其犯行，而欲隻手遮天之手法。又林文烈為順利取得借款，
        必須以上訴人名義向被上訴人申請印鑑卡及申請開戶，騙使被上訴人將二千
        萬元款項撥入其偽開之帳戶之內，而為申請上訴人戊○○之印鑑卡及申請開
        戶，又必須偽刻上訴人戊○○之印章，由此推論，留存於被上訴人合作社之
        印鑑卡上之上訴人戊○○之印文，必為林文烈偽刻戊○○之印章後所偽蓋，
        而簽名亦為林文烈所偽簽，俟貸款核撥於其偽開之帳戶後，林文烈才得以持
        該偽刻之印章憑以詐領貸款。
    五、至八十五年八月十四日上訴人戊○○所簽立之授信約定書及八十七年一月十
        二日上訴人丙○○、甲○○所簽立之授信約定書，係當時訴外人林文烈向上
        訴人佯稱伊欲向被上訴人申辦小額貸款，拜託上訴人擔任其借款之連帶保證
        人，而分別拿出一空白之授信約定書請上訴人先行簽立，謂將來再辦理正式
        手續，上訴人心想既係小額貸款，乃不疑有他，而在該授信約定書上簽名，
        但上訴人欲蓋用印章時，林文烈卻謂：伊欲貸款之金額尚未確定，俟確定後
        正式辦理貸款時再與借據等文件一齊蓋用即可等語，上訴人聽信其所言，遂
        未蓋用印章，上訴人並提供「繳稅取款委託書」予林文烈作為徵信之用，但
        此後即無下文。詎上訴人事後得知，林文烈竟持其於八十年間偽以上訴人名
        義向被上訴人借款及保證時所偽刻之上訴人印章，蓋用於該八十五年八月十
        四日、八十七年一月十二日之授信約定書上，上訴人均毫不知情。此即何以
        八十五年八月十四日、八十七年一月十二日之授信約定書上之上訴人印文，
        與林文烈於八十年間偽造而蓋用於本票、借據、授信約定書、開戶資料、印
        鑑卡等文件上之上訴人印文相同之緣由，但究全屬偽造之印文。按本件自八
        十年第一次借款後，此後九年期間均須於每年辦理展期手續，填具借據、授
        信約定書、本票等，而林文烈在台灣南投地方法院檢察署九十年度他字第三
        七一號案件中，竟訛稱係得上訴人同意而代上訴人簽章，然最須慎重之八十
        年間第一次借款所需文件既得在未進行任何對保手續之情形下，由林文烈代
        為簽章（此後九年期間均同），則其中八十五年、八十七年之較不重要之展
        期手續，何以其授信約定書反而須上訴人親自簽名？是林文烈所言顯有悖於
        常理甚明。
    六、原審未詳加查明上開緣由，逕以授信約定書（未指明何日期之授信約定書）
        上係上訴人本人簽名，即遽認該授信約定書上之上訴人印文為真正，再以系
        爭本票上之上訴人印文與該授信約定書之上訴人印文及上訴人戊○○於八十
        年六月二十七日留存於被上訴人合作社之印鑑卡上印文相同，非但置上開有
        利於上訴人之證據於不顧，更以本件貸款涉有刑事責任，利害相關，而顯有
        偏頗之林文烈之證詞為據，為上訴人不利之認定，認事用法，實有可議。為
        此提出上訴，求為判決如上訴之聲明。
  參、證據：除援用第一審所提證據外，聲請訊問證人洪木源及洪聰輝。
乙、被上訴人方面：
  壹、聲明：求為判決駁回上訴。
  貳、陳述：除與原判決記載相同者，茲引用之外，補稱：
    一、本件被上訴人自九十年九月十四日起概括承受原台中十一信全部營業及資產
        、負債並繼續營業，是本件訴訟標的之法律關係移轉於被上訴人銀行，爰聲
        請代台中十一信承當訴訟。
    二、系爭本票所擔保之借款係成立於八十八年三月五日，乃新成立之借款，被上
        訴人於同日即將借款匯入上訴人戊○○於原台中十一信中所開立之帳戶內。
        系爭本票上之簽名，即令非由上訴人等所簽，惟其印文既與上訴人先前於原
        台中十一信所有資金往來所必須填具之書面資料（授信約定書與開戶印鑑卡
        ）中之印文全數相符，顯見印文之真正，該印文即非上訴人親自蓋用，亦必
        係授權訴外人林文烈為之，是依票據法第六條之規定，上訴人仍應依票載文
        義負責。
    三、就上訴人所提上訴理由所為之陳述：
    （一）觀諸卷附授信約定書及開戶印鑑卡中上訴人戊○○之印文，明顯可看出係
          長年使用之印章所捺蓋，並非新刻之印章，足見訴外人林文烈並無盜刻印
          章之行為。
    （二）卷附申辦貸款之相關文件中，被上訴人戊○○之職業如何填寫，被上訴人
          實無權過問，另戶籍地址與實際居所不符之情況亦所在多有，上訴人自不
          得依此即諉稱不知情而卸責。
    （三）上訴人既自陳八十五年八月十四日、八十七年一月十二日之授信約定書均
          由伊等親自簽名，且系爭借款亦於八十八年三月五日匯入上訴人戊○○於
          原台中十一信中所開立之帳戶內，足見上訴人對系爭借款即非可謂全然未
          知。
    （四）關於上訴人同意出名申辦貸款，訴外人林文烈並無偽造系爭本票之情事，
          業經林文烈於原審及本件準備程序中證述綦詳，上訴人雖提出林文烈所簽
          立之切結書乙紙，但該切結書之內容明顯與林文烈之證述不符，實不可憑
          信上訴人之主張。
  參、證據：除援用第一審所提證據外，補提取款條與放款利息收入傳票各乙紙、轉
      帳收入傳票二紙、概括讓與承受信用合作社契約及上訴人戊○○與林文烈於被
      上訴人信合社所開設帳戶歷年之往來資料為證，並聲請訊問證人林文烈與黃千
      瑞。
    理      由
甲、程序上的理由：
一、按訴訟繫屬中為訴訟標的之法律關係，雖移轉於第三人，於訴訟無影響；第三人
    如經訴訟之他造同意，得代當事人承當訴訟，民事訴訟法第二百五十四條定有明
    文。查本件原台中市第十一信用合作社自九十年九月十四日起由被上訴人概括承
    受全部營業及資產、負債並繼續經營，有被上訴人所提出之財政部台財融（三）
    字第０九０三０００一四九號函文及概括讓與（承受）信用合作社契約影本各一
    份在卷可參，被上訴人於本院陳明願代第十一信用合作社承當訴訟，上訴人亦表
    同意，爰准許被上訴人承當訴訟。
二、按法律關係之存在否不明確，致原告在私法上之地位有受侵害之危險，而此危險
    得以對於被告之確認判決除去之者，即得依民事訴訟法第二百四十七條之規定提
    起確認之訴，最高法院五十二年度台上字第一九二二號著有判例可資參照。上訴
    人主張被上訴人持有之系爭本票，發票人欄其之印章及簽名係遭人偽造之事實，
    為被上訴人所否認，被上訴人亦持該本票聲請本院以八十九年度票字第一七五三
    六號本票裁定准予對系爭本票為強制執行，則上訴人應否負共同發票人之責任並
    不明確，其私法上之地位顯有受侵害之危險，其提起本件訴訟，應認有受確認判
    決之法律上利益，先予敘明。
乙、得心證之理由：
一、本件上訴人起訴主張被上訴人持有以上訴人為名義所簽發之系爭本票乙紙，向本
    院聲請強制執行之裁定，經本院以八十八年度票字第二○四三五號裁定准予強制
    執行，惟前揭本票係因訴外人林文烈私自偽造，上訴人均不知情，被上訴人竟持
    以聲請本票強制執行，為此提起本訴請求判決如主文第二項所示等語。被上訴人
    則以訴外人林文烈於八十八年間擅以上訴人戊○○之名義向被上訴人借款二千萬
    元，並以上訴人甲○○、丙○○與訴外人白瑤鋒及林文烈本人為連帶保證人，系
    爭本票係作為債務擔保之用，該本票於交付當時已有簽名及印文，故該本票係上
    訴人等簽發無誤，況本票縱非被上訴人等親自簽發，惟其上印文與上訴人於八十
    五年八月十四日、八十七年一月十二日所簽立之授信約定書及上訴人戊○○於八
    十年六月二十七日在原台中十一信開立帳戶之開戶印鑑卡上之印文均相符，故其
    印章即屬真正，上訴人自應負發票人或授權人甚或表見代理本人之責任等語，資
    為抗辯。
二、上訴人主張被上訴人持有以伊等與訴外人林文烈、白瑤鋒為共同發票人之系爭本
    票之事實，為被上訴人所不爭，並有本票之影本一紙在卷可憑，堪信為真實。惟
    上訴人主張系爭本票上之簽名與印文俱非伊等所簽署及蓋用，則為被上訴人所否
    認，並以該簽名與印文即非上訴人所為，亦有授權林文烈之情事，則本件應予審
    究者為該簽名與印文究為何人所為？若非上訴人簽名與蓋印，則上訴人有否授權
    林文烈為之？
三、按主張法律關係存在者，應就該法律關係存在之原因事實負舉證責任。又按在票
    據上簽名者，依票上所述文義負責；票據上之簽名，得以蓋章代之，票據法第五
    條第一項、第六條固分別定有明文。惟此應限於票據上之簽名係簽名人所自為，
    或票據上之蓋章係簽名人所自捺或授權他人代為，始有上開條項之適用。若票據
    上之簽名並非簽名人所自為，或票據上之蓋章並非有權蓋章之人所為，自無令票
    據上未簽名之人負票據責任之理。蓋支票雖為無因證券，僅就支票作成前之債務
    關係，毋庸證明其原因而已，至支票本身是否真實，即是否為發票人所作成或授
    權，即應由支票債權人負證明之責，此觀民事訴訟法第二百七十七條規定之法理
    至明，有最高法院五十年臺上字第一六五九號判例可資參照。上開判例意旨於同
    為無因證券之本票自亦有其適用。本件被上訴人雖辯稱系爭本票為上訴人所簽發
    ，但其簽名及印文之真正俱為上訴人所否認，依上開判例意旨，即應由被上訴人
    就系爭本票為上訴人所簽發或授權，即系爭本票之真正，負舉證責任。經查：
（一）上訴人自陳分別於八十五年八月十四日及八十七年一月十二日所簽立之授信約
      定書，其署名與系爭本票發票人欄下之「戊○○」、「甲○○」、「丙○○」
      等簽名，其外形、書寫方式、落筆、運筆等筆觸已顯有不符；另證人林文烈於
      本件準備程序中亦證稱系爭本票上訴人等之簽名與印文確由其所簽立與蓋用一
      情甚明；復參以被上訴人自承系爭本票係由林文烈提出，被上訴人收受系爭本
      票時，本票即已簽發完成，其承辦人並未目睹上訴人簽發系爭本票。是上訴人
      主張系爭本票上之署名與蓋印非渠等所為，應足採信。
（二）又被上訴人就其抗辯上訴人有同意並授權林文烈於系爭本票簽名及蓋用印章之
      情，固舉證人林文烈到場證述「（本件簽發系爭本票，上訴人有無同意？）上
      訴人知情，且有同意並有對保」等語，並提出與系爭本票上之印文相符之前開
      授信約定書及上訴人戊○○於八十年六月二十七日在原台中十一信開立帳戶之
      開戶印鑑卡等為證。惟證人林文烈於準備程序中亦同時證陳八十年上訴人戊○○於原台中十一信開設帳戶所須資料，均由其代為簽名及蓋章，且該印章於八
      十年間刻好後，即一直由其代為保管，前開授信約定書及系爭本票上之印文即
      由其以保管之上訴人印章蓋用等語；然林文烈僅空言泛稱就上開文件上訴人均
      有同意並授權其簽名及蓋印，卻無法提出任何相關證明以實其說，則單以前開
      文件上之印文俱屬相符一節，已難遽斷前開印文全係出於上訴人授權；況即便
      上訴人果真授權林文烈於授信約定書上用印，亦非等同於上訴人亦同意林文烈
      在系爭本票上蓋用印章，否則只要一旦授權他人蓋用授信約定書之印文，豈非
      須無限制負擔他人假授權人之名義為借款或保證之所有債務，僅因授信約定書
      上之印文與借款或保證文件上之印文相符；其不合事理之平，實無足費言，是
      被上訴人聲請訊問證人即原台中十一信承辦人員黃千瑞旨欲證明前開授信約定
      書確係上訴人委由林文烈蓋用印文，且林文烈蓋印係於對保時於上訴人面前為
      之一事，既與系爭本票債權存否無涉，被上訴人之聲請核無必要，應予駁回。
      復參以上訴人所卷附林文烈親筆簽名之切結書乙紙，其內容略為：「本人未經
      戊○○、丙○○、甲○○等三人之同意授權，自行刻用戊○○等人之印章，用
      印於本人開具給台中第十一信用合作社之本票，並自行以戊○○等三人名義簽
      章‧‧‧」等語，林文烈既未否認該切結書之真正，且未敘及有何遭脅迫始書
      立切結書之情事，則依該切結書之內容，非不得據為有利上訴人認定之依據。
      綜此，被上訴人僅以授信約定書上與系爭本票上之印文相符，既未能舉證證明
      上訴人確有授權林文烈於系爭本票上蓋用印章之情事，依此要求上訴人須負發
      票人責任，自無憑據。
（三）另觀諸卷附被上訴人所提出之授信申請書、授信約定書、開戶印鑑卡及系爭本
      票等資料，除上訴人自承簽立之授信約定書外，其他相關文件中，上訴人戊○○之職業、住址、電話等均有誤載，該等文件是否確由上訴人戊○○所填立，
      已無從遽斷。參以一般銀行實務，開立帳戶通常均須由本人為之，倘本人不克
      到場，也必須出具委託書予代理人，然被上訴人經本院多次詢問，均未能提出
      委託書以證明上訴人戊○○於八十年間確有委託證人林文烈開設帳戶之情事，
      其情節亦與常情未盡相符，不無可疑。況八十年間證人林文烈業已據上訴人之
      名義，向被上訴人借用另筆二千萬元之借款，該借款其後匯入上開林文烈代上
      訴人戊○○所開設之帳戶內，存摺印章俱由林文烈保管，整筆借款均由林文烈
      統籌投資不動產，盈虧由林文烈自負，利息亦由林文烈繳納一情，為證人林文
      烈於本件準備程序中所坦認。林文烈固另稱此舉乃經上訴人之同意授權為之；
      然以如此巨額之借款，倘上訴人果知情原委，並同意林文烈以其名義借貸，且
      由上訴人共同簽發本票擔保，卻於借得後對該筆借款之運用不加聞問，以該筆
      借款投資所得，亦均與出名借款之上訴人無涉，此衡情實與事理不符。足見上
      訴人主張證人林文烈於八十年間即已偽刻上訴人之印章，並假其擔任原台中十
      一信經理職務之便，擅自為上訴人戊○○開戶，隨即偽以上訴人戊○○之名借
      款二千萬元，且將借得之款項委由信合社匯入前揭竊立之帳戶內自為運用，上
      訴人俱不知情，林文烈其後並陸續未經授權自行於授信約定書與系爭本票上蓋
      用上訴人等之印章等情，應非子虛。林文烈於系爭本票上蓋印既屬無權代理之
      行為，被上訴人請求上訴人需負發票人責任，於法亦屬無據。
（四）末查，民法第一百六十九條前段所謂由自己之行為表示以代理權授與他人，對
      於第三人應負授權人之責任，必須本人有表見之事實，足使第三人信該他人有
      代理權之情形存在，始足當之；如第三人並非因本人之行為，誤信本人有以代
      理權授與他人而與之為法律行為，尚無上開規定之適用。且債權人主張債務人
      須負表見代理授權人責任時，首須證明債務人在客觀上，有以代理權授與他人
      之行為存在；或者債務人明知他人表示為其代理人而不為反對之表示；且須債
      權人對於為法律行為之他人不具有代理權，非明知或非可得而知者始可，否則
      ，即不得令債務人負表見代理授權人責任。查系爭本票係證人林文烈未經上訴
      人同意授權而偽造簽發之事實，業經認定如前，另林文烈持有上開借款等相關
      文件，亦均係未經上訴人授權偽刻印章而取得，上訴人自始均無以積極行為將
      自己印章交付之行為，被上訴人復未舉證證明上訴人亦同意林文烈將印章作借
      款或簽發票據之用，或上訴人先前有何明知林文烈表示為其代理人而不為反對
      表示之情事。是上訴人既未有表見之事實，即難認伊等應負表見代理之授權責
      任，被上訴人抗辯上訴人依表見代理規定，亦應負票據上之責任云云，亦不足
      採。
四、綜上所述，被上訴人既不能舉證證明系爭本票上上訴人印章及簽名係屬真正，亦
    未證明上訴人有授權林文烈簽發系爭本票，甚或有表見代理之情事，從而，上訴
    人主張系爭本票其共同發票部分係遭偽造，訴請確認該票據權利對上訴人不存在
    ，應屬可取。原審未查，徒以前開授信約定書確由上訴人簽名，且借款相關文件
    上與系爭本票上之印文俱屬相符，即認上訴人應負發票人責任，而為上訴人敗訴
    之判決，尚有未合。上訴意旨指摘原判決不當，求與廢棄改判，為有理由，應由
    本院廢棄改判如主文所示。
五、本件事證已臻明確，兩造其餘主張陳述及證據，經審酌後於判決結果尚不生影響
    ，毋庸一一論列，併此敘明。
六、據上論結，本件上訴為有理由，依民事訴訟法第四百三十六條之一第三項、第四
    百五十條、第七十八條，判決如主文。
中　　　華　　　民　　　國　　九十一　　年　　　五　　　月　　二十四  　日
                                臺灣台中地方法院民事第一庭
~B審判長法官　王  銘
~B　　　法官　吳美蒼
~B　　　法官　陳思成
右為正本係照原本作成
如對本判決上訴，須於判決送達後二十日內，向本院提出上訴狀，同時表明上訴理由
；如已於本判決宣示後送達前提起上訴者，應於判決送達後十日內補具上訴理由（上
訴僅得以判決適用法規顯有錯誤為理由，並按他造當事人之人數附繕本）。
中　　　華　　　民　　　國　　九十一　　年　　　五　　　月　　二十四  　日
~B法院書記官
